【裁判字號】    99,台上,8161
【裁判日期】    991230
【裁判案由】    違反毒品危害防制條例等罪
【裁判全文】
最高法院刑事判決            九十九年度台上字第八一六一號
上  訴  人  吳承洲
上列上訴人因違反毒品危害防制條例等罪案件，不服台灣高等法
院台南分院中華民國九十八年三月五日第二審判決（九十七年度
上訴字第一四○九號，起訴案號：台灣台南地方法院檢察署九十
六年度偵字第二二三四號），提起上訴，本院判決如下：
    主  文
原判決關於販賣第二級毒品部分撤銷，發回台灣高等法院台南分
院。
其他上訴駁回。
    理  由
一發回（即販賣第二級毒品）部分：
本件原判決認定：上訴人吳承洲明知安非他命係毒品危害防制條
例第二條第二項第二款所定之第二級毒品，不得非法持有、販賣
。竟意圖營利，基於販賣第二級毒品安非他命牟利之概括犯意，
以其所持用之行動電話為聯絡工具，與陳昭堂、徐肇車聯絡，連
續於原判決附表（下稱附表）貳編號一、二所示時、地，分別販
賣安非他命予陳昭堂十次、徐肇車一次等情。因而撤銷第一審關
於販賣第二級毒品部分之判決，依修正前刑法之連續犯，改判論
處上訴人連續販賣第二級毒品罪刑，固非無見。
惟查：(一)、原判決事實欄記載上訴人連續於附表貳編號一、二所
示時、地，分別販賣安非他命予陳昭堂十次、徐肇車一次；主文
並諭知「吳承洲連續販賣第二級毒品，累犯，處如附表壹編號一
所示之主刑及從刑」。亦即原審援引附表貳編號一、二為上訴人
販賣第二級毒品犯罪事實認定及附表壹編號一為主文記載論處此
部分罪刑之一部。而附表貳「販賣次數及價格（幣值：新台幣）
」欄所載編號一販賣予陳昭堂部分為「二千元十次共二萬元」，
編號二販賣予徐肇車部分為「四千元一次」；理由中亦分別論述
上訴人「販售予證人陳昭堂第二級毒品安非他命十次，據此推算
，被告（上訴人）販賣毒品予證人陳昭堂所得共二萬元」（見原
判決第五頁倒數第七至五行），及就上訴人販賣安非他命予徐肇
車部分，敘明「應認僅販賣一次，共獲利四千元」（見原判決第
九頁第六至七行）。如果無訛，上訴人販賣安非他命予陳昭堂十
次及徐肇車一次之犯罪所得，似僅為二萬四千元。然附表壹編號
一上訴人販賣第二級毒品部分之沒收欄，卻宣告「販賣毒品所得
新台幣三萬元沒收，如全部或一部不能沒收，以財產抵償之」，
其事實認定、理由論述均與主文諭知不相適合，非無判決理由矛
盾之違法。(二)、安非他命係屬毒品危害防制條例第二條第二項第
二款所列之第二級毒品，甲基安非他命則屬同條項款附表（即其
附表二編號八十九）所載之相類製品，依行政院衛生署管制藥品
管理局之相關函釋，二者雖多為硫酸鹽或鹽酸鹽，可溶於水，為
白色、略帶苦味之結晶，但使用劑量及致死劑量，仍屬有別，且
目前國內發現者似都為甲基安非他命之鹽酸鹽（參見法官辦理刑
事案件參考手冊(一)第二八二頁、第二九二至二九三頁），可見安
非他命與甲基安非他命，係毒性有差別之第二級毒品。原判決認
定上訴人販賣之第二級毒品為安非他命，但本件扣案如附表編
號二所載「疑似安非他命白色透明晶體一包（淨重一‧四公克）
」，經台北市政府警察局鑑驗結果（淨重一‧三九公克），係「
檢出第二級毒品甲基安非他命、N-N 二甲基安非他命成分」，有
該鑑驗通知書在卷可按，原判決認上訴人所販賣之第二級毒品為
安非他命，與上開卷證資料亦屬不相適合，同有判決理由矛盾之
可議。上訴意旨指摘原判決此部分不當，非無理由，因原判決上
述之違背法令，影響於事實之確定，本院無可據以為裁判，應將
原判決關於販賣第二級毒品部分撤銷，發回原審法院更為審判。
二駁回（即販賣第一級毒品）部分：
按刑事訴訟法第三百七十七條規定，上訴於第三審法院，非以判
決違背法令為理由，不得為之。是提起第三審上訴，應以原判決
違背法令為理由，係屬法定要件。如果上訴理由書狀並未依據卷
內訴訟資料，具體指摘原判決不適用何種法則或如何適用不當，
或所指摘原判決違法情事，顯與法律規定得為第三審上訴理由之
違法情形，不相適合時，均應認其上訴為違背法律上之程式，予
以駁回。上訴人上訴意旨略稱：(一)、原判決以徐肇車在第一審證
稱其施用之海洛因係向「阿祥」所買，非購自上訴人，其於偵查
中指稱該毒品來源是上訴人，是因毒癮發作等語，為迴護上訴人
之詞。惟徐肇車是否具有毒癮，顯為原判決據以認定上訴人是否
確有販賣該毒品之重要事實，原審並未依職權調查徐肇車於偵查
中是否確無毒癮，即率謂徐肇車在偵查中無毒癮發作之可能，進
而認定其證言不實，顯有判決不適用法則及調查未盡之違誤。(二)
、原判決論處上訴人販賣第一級毒品罪，事實欄雖記載上訴人有
販賣該毒品牟利之概括犯意，但理由中並未說明所憑之依據，僅
以海洛因量微價高，如無利益所得，上訴人豈會甘冒為警查獲可
能處以重刑之風險而為等臆測之詞，為推定之依據。然就上訴人
販入第一級毒品後所得利益究竟若干？買賣之間有無價差利潤？
等攸關上訴人意圖營利主觀要件之認定與法律適用，則疏未於理
由內敘明其認定之憑據，難謂無判決理由不備之可議云云。
惟查：原判決綜合全案證據資料，本於事實審法院職權推理之作
用，認定上訴人確有先後三次販賣第一級毒品海洛因予徐肇車之
犯行。因而撤銷第一審關於販賣第一級毒品部分之判決，依修正
前刑法連續犯改判論處上訴人連續販賣第一級毒品罪刑（累犯，
依刑法第五十九條酌減其刑後，處有期徒刑十一年），已詳細說
明其採證認事之理由。所為論斷，亦俱有卷證資料可資覆按。且
查：證據之取捨及證據之證明力如何，由事實審法院依其調查證
據所得心證，本其確信自由判斷，茍不違反經驗法則或論理法則
，即難遽指違法。徐肇車在偵查中證稱其於民國九十四年九月二
十三日、十月九日及二十三日分別向上訴人購買新台幣（下同）
六千元、七千元、一千元之海洛因，雖其嗣後在第一審改稱上開
毒品係購自「阿祥」而非上訴人，其向上訴人拿取毒品，上訴人
均不曾向其收款，偵查中指稱前開毒品係向上訴人購買，是因當
時毒癮發作云云。原審經合法調查後，以徐肇車在偵查中之供述
，與執行通訊監察之監聽譯文所載內容相同，其復自承為上開供
證時，已入監服刑月餘，在監執行時未曾吸毒等情，而據以判斷
徐肇車於偵查中之供述與事實相符，為可採信，至在第一審之證
言，則屬迴護上訴人之詞，無可採納。此係原審踐行證據調查程
序後，本諸合理性自由裁量所為證據評價之判斷，既未違反經驗
法則或論理法則，自不能指為違法。又原判決已在理由內詳加論
述上訴人係意圖營利，始販賣海洛因予徐肇車（見原判決第十頁
第十一至三十行），上訴意旨就原判決此部分論斷，究有何違背
經驗法則或論理法則，並未依據卷內資料具體指摘，徒以原判決
未說明上訴人販賣海洛因究營利若干云云，據以指摘原判決此部
分違法，係以片面之自我說詞，就原判決已明白論斷之事項，再
漫為事實之爭執，自非適法之第三審上訴理由。其就販賣第一級
毒品部分之上訴，違背法律上之程式，應予駁回。
據上論結，應依刑事訴訟法第三百九十七條、第四百零一條、第
三百九十五條前段，判決如主文。
中    華    民    國  九十九  年   十二   月   三十   日 
                      最高法院刑事第五庭
                          審判長法官  謝  俊  雄  
                                法官  陳  世  雄  
                                法官  魏  新  和  
                                法官  徐  文  亮  
                                法官  吳  信  銘  
本件正本證明與原本無異
                                      書  記  官  
中    華    民    國  一○○  年    一    月    四    日 
                                                      v

司法院資訊處製作；財團法人民間司法改革基金會備份。
